臺灣高等法院花蓮分院刑事判決　　　　 95年度上訴字第242號
上　訴　人　臺灣花蓮地方法院檢察署檢察官
上　訴　人
即　被　告　戊○○
　　　　　　庚○○
上　二　人
選任辯護人　曾泰源律師
被　　　告　己○○
指定辯護人　曾泰源律師
被　　　告　丙○○
選任辯護人　林國泰律師
上列上訴人因被告等恐嚇取財等案件，不服臺灣花蓮地方法院中
華民國95年5月25日94年度訴字第279號第一審判決（起訴案號：
臺灣花蓮地方法院檢察署94年度核退偵字第123號），提起上訴
，本院判決如下：
    主  文
原判決關於戊○○被訴恐嚇取財、庚○○被訴恐嚇取財及恐嚇部
分撤銷。
戊○○共同以強暴、脅迫使人行無義務之事，累犯，處有期徒刑
拾月。扣案之土造金屬彈殼壹顆沒收。
庚○○被訴恐嚇取財及恐嚇部分均無罪。
其他上訴駁回。
    事  實
一、戊○○前犯殺人等罪，經法院定應執行有期徒刑20年確定，
    經減刑後假釋出監，於民國89年7月7日假釋縮刑期滿而視為
    執行完畢。
二、乙○○係設於花蓮縣吉安鄉之「立得砂石股份有限公司」（
    下稱立得公司，登記負責人為莊木順）之實際負責人，93年
    3月間，該公司股東林志遠（起訴書誤載為林致遠）、洪妙
    芬夫婦欲退出經營，屢次向乙○○要求返還其等投資之股金
    新臺幣（下同）400萬元未果，乃拜託庚○○幫忙處理退股
    之事，庚○○即轉介戊○○處理，戊○○乃與林志遠等簽立
    委託書，由戊○○受託代為全權處理上開退股事宜。戊○○
    受託後，於93年4月間，先要求乙○○讓其承受林志遠夫婦
    之股份以便加入公司經營，惟遭乙○○所拒。詎戊○○因而
    心生不滿，竟基於以強暴、脅迫方法使人行無義務之事之犯
    意，指派與其具有共同犯意聯絡之不詳姓名成年男子2人，
    於93年5月3日上午10時許，前往花蓮縣吉安鄉○○○街100號
    乙○○另行經營之公司，欲向乙○○放話，適乙○○不在，
    其中1名男子即向該公司會計林素貞放話：「叫邱某要留點
    給別人，不要整碗菜都端去」等語，並持一狀似槍械之不明
    黑色物品（未扣案，無法鑑定有殺傷力）朝該公司玻璃窗射
    擊1發子彈（現場僅扣得土造金屬彈殼1顆，無法鑑定有殺傷
    力），旋即揚長而去。乙○○得知上情後，心生畏懼，即於
    翌日即93年5月4日，在花蓮地區立法委員盧博基之服務處，
    透過盧博梭約集雙方並幫忙協調退股事宜，協調時戊○○透
    露稱：「一定要有動作，你才會處理」等語，乙○○因而確
    認其辦公室遭槍擊之事係戊○○指使，認為退股之事已難善
    了，逼不得已，始應允林志遠夫婦以600萬元退股。嗣於93
    年5月6日，在盧博基之服務處，乙○○與林志遠夫婦簽立協
    議書，並以其名義開立付款人為花蓮第二信用合作社中正分
    社、票面金額分別為400萬元、200萬元之支票2張充作退股
    金，當場交予戊○○收執，戊○○再轉交庚○○存入不知情
    之丙○○所提供之花蓮市第一信用合作社7544-8帳戶中兌現
    提領。嗣經警循線查獲，並扣得土造金屬彈殼1顆。
二、案經內政部警政署刑事警察局移送臺灣花蓮地方法院檢察署
    檢察官偵查起訴。
    理  由
壹、被告戊○○有罪部分
一、訊據被告戊○○固供承受託代林志遠夫婦與乙○○處理退股
    事宜，然矢口否認指使他人放話恐嚇及開槍，以強暴、脅迫
    使人行無義務之事，辯稱：伊雖有受託處理退股事宜，但該
    退股金600萬元是伊與乙○○協調後，乙○○認為此數額合
    理而自願返還，伊沒有叫人去恐嚇、開槍來強行逼迫乙○○
    簽立支票返還退股金云云。
二、經查：
（一）被告戊○○如何以放話及開槍之強暴脅迫手段，逼使乙○○應允返還退股金而行無義務之事等情，業經證人乙○○
      於原審審理時證稱：戊○○受託代林志遠處理退股之初，
      曾於93年4月間先與伊接觸，要求讓其承接股份加入經營
      ，惟遭伊拒絕；後來伊公司就遭人開槍，伊很害怕，且從
      開槍者的話語中提到不要整桌菜都拿去，伊認為應與退股
      的事情有關，所以就找盧博梭出面協調；當天在服務處協
      調時，戊○○一開始有說：「我等你三天了，一定要我出
      手，你才肯出來講」，伊認為戊○○所謂的「出手」，就
      是指開槍的事，所以當場才答應以600萬元讓林志遠夫婦
      退股，後來在93年5月6日再約林志遠、洪妙芬出面寫股權
      讓渡書、協議書，並開支票2張直接交給戊○○收執等語
      明確。核與證人林素貞於原審證稱：當天有兩位約20幾至
      30 歲左右之男子，均戴帽子、墨鏡，一前一後進入公司
      ，前面男子問邱先生在不在，伊回答不在，有什麼事，該
      男子就說：你告訴邱先生，整桌菜不要全部端去，留一些
      給別人，因伊不清楚是什麼事情，後面的男子就掏出外觀
      是黑色槍體的物品朝窗外面開1槍，隨後即離去，伊沒有
      報警，但有打電話跟老闆乙○○講等語；及證人盧博梭於
      原審證稱：乙○○係因遭人槍擊才找伊出面幫忙協商，伊
      才聯絡庚○○找戊○○來一起談，原先戊○○不願意退股
      ，要加入經營，後來才說服戊○○以600萬元退股等語；
      暨證人林志遠、洪妙芬於原審證稱其等投資入股金額、委
      託處理退股等之情節，均相符合。復有委任契約書、支票
      2 張、花蓮第一信用合作社存款條、提款條、客戶往來明
      細資料、扣案之土造金屬彈殼1顆及照片2張在卷可稽。綜
      觀上開證人乙○○、林素貞、盧博梭之證詞，被告戊○○
      遭乙○○拒絕入股後，乙○○之公司旋即發生恐嚇、槍擊
      事件，且於雙方協商時，戊○○復出言暗示上開恐嚇、槍
      擊事件係伊指使，足見其目的即在逼迫乙○○出面處理退
      股事宜。雖證人盧博梭另稱：伊未聽聞戊○○陳稱一定要
      有動作，你們才會處理等語；惟其已明確證稱：伊當日並
      未全程參與協商等語在卷，既未全程在場而僅聽聞部分情
      節，尚難據為被告戊○○有利之認定。被告所辯與事實不
      符，自難採信，犯行堪以認定。至被告戊○○於兌現提領
      前開支票後，雖僅於93年5月11日轉交150萬元予林志遠夫
      婦，餘款迄未交還，然此行為係林志遠應否依其與被告戊○○之委任契約請求返還之問題，與其前開犯行無涉，附
      予敘明。
（二）按刑法第346條第1項之恐嚇罪，係以意圖為自己或第三人
      不法所有為構成要件之一，若僅以恐嚇方法使人交付財物
      ，而並無不法所有意圖，縱令其行為或可觸犯他項罪名，
      要無由成立本條之恐嚇罪；次按刑法第304條之強制罪，
      其行為原即包括強暴、脅迫之情事在內，故於以強暴、脅
      迫方法妨害他人行使權利之行為過程中，有對被害人施加
      恐嚇行為，仍應視為強制罪之部分行為，不應再論以恐嚇
      罪（最高法院24年上字第3666號、74年台上字第3404號判
      例意旨參照）。
（三）核被告戊○○受託處理他人退股事宜，竟以放話恐嚇、開
      槍之強暴脅迫手段，逼使乙○○返還退股金而行無義務之
      事，所為係犯刑法第304條第1項之強制罪。其恐嚇行為乃
      強制罪之脅迫手段，係屬強制罪之部分行為，不另論罪。
      檢察官雖認被告係犯刑法第346條第1項之恐嚇取財罪；惟
      林志遠等確有投資400萬元，已如前述，而其等退股金之
      價值如何認定，林志遠與乙○○或有不同之計算方法，惟
      雙方協商退股金之際，被告戊○○並無施以恐嚇、脅迫等
      不法手段，而係以和平商議方式，由乙○○提出願意以
      600 萬元返還退股金之協議，已據證人乙○○、盧博梭於
      原審審理中證稱明確，尚難認定被告戊○○有何不法所有
      之意圖，此部分檢察官所認尚有未洽，惟其起訴之基本犯
      罪事實相同，本院應予變更法條並加以審判。又被告戊○○係上開犯行之主謀，並推由與其有共同犯意聯絡之不詳
      姓名成年男子2人下手實施，應論以共同正犯。又被告如
      事實欄所載之前科，有臺灣高等法院被告前案紀錄表在卷
      可憑，其於受有期徒刑執行完畢後，5年以內再故意犯本
      件有期徒刑以上之罪，不論依修正前之刑法第47條，或修
      正後之刑法第47條第1項之規定，均構成累犯，對被告而
      言並無有利或不利之情形，自不生新舊法比較之問題，應
      逕依修正前之刑法第47條，論以累犯，依法加重其刑
（四）原審對被告論罪科刑，固非無見。惟公訴人並未認定被告
      此部分之行為，構成刑法第305條之恐嚇罪，原審誤以為
      公訴人亦起訴被告此部分之行為，構成刑法第305條之恐
      嚇罪，而後變更起訴法條為刑法第304條第1項之罪，尚有
      未合。被告上訴否認犯罪，指摘原判決不當，為無理由；
      檢察官上訴指被告所犯為恐嚇取財罪，亦無理由；惟原判
      決此部分既有未合，仍應撤銷改判。爰審酌被告戊○○素
      行不良，不知悔改，其受託協調處理退股事宜，竟施以強
      暴脅迫手段逼迫被害人返還退股金，犯後飾詞狡辯，未見
      具體悔悟表現，犯後態度欠佳，及其犯罪動機、目的、所
      得等一切情狀，量處如主文第2項所示之刑。
（五）至被告戊○○夥同不詳姓名之成年男子，持不詳之類似槍
      枝物體開槍示威，經原審指定內政部警政署刑事警察局及
      花蓮縣警察局鑑定結果，該槍枝所擊發子彈所產生之動能
      ，是否能達到具有貫穿人體最低度之動能，均無法判別，
      此有內政部警政署刑事警察局95年3月2日刑鑑字第095002
      4956號函、花蓮縣警察局95年4月21日花警鑑字第0950018
      1520號函各1紙在卷可憑，自難採為不利於被告之認定。
      惟扣案之土造金屬彈殼1顆，係被告戊○○與不詳成年男
      子所有，而持供犯罪所用之物，應依刑法第38條第1項第2
      款之規定，宣告沒收。
貳、被告己○○、庚○○被訴恐嚇取財部分：
一、公訴意旨略以：己○○、庚○○亦與被告戊○○共同基於恐
    嚇取財之犯意聯絡，參與上開恐嚇取財之犯行，因認其2人
    亦涉有前揭刑法第346條第1項之恐嚇取財罪嫌云云。
二、公訴人認被告己○○、庚○○共同涉有上開犯行，無非以林
    素貞、乙○○之證詞，及庚○○受林志遠之委託處理退股債
    務問題，其於雙方協調退股事宜時亦有在場見聞，自難諉為
    不知，為主要論據。
三、訊據被告己○○、庚○○堅決否認有何恐嚇取財犯行，己○○辯稱：協調退股及交付支票時，伊僅陪同先生戊○○在場
    ，開槍恐嚇之事伊不知道亦未參與等語。庚○○辯稱：林志
    遠找伊處理退股事宜後，委託書就由林志遠找戊○○自行書
    立，事後伊均未參與或干涉戊○○之處理過程，也不知道乙○○辦公室遭人開槍恐嚇之事，而當日在立委服務處協調時
    ，伊僅在場聽聞，均是乙○○與戊○○自行洽談退股金額，
    當時雙方氣氛並無不佳，也無強暴、脅迫情形，伊對於乙○○係遭強迫退還股金乙節，並不知情等語。
四、查戊○○於93年4月間及93年5月4日與乙○○協議退股事宜
    時，被告己○○雖均陪同在場，惟依乙○○於原審所證：被
    告己○○在場時有加入協商退股之意見等語，縱使己○○曾
    加入退股之個人意見，亦只是意見而已，尚不能據此推測其
    對於戊○○之恐嚇、開槍脅迫行為必然知情並有參與。此外
    ，復無積極證據證明被告己○○與戊○○確有犯意之聯絡及
    行為之分擔，自難僅因其陪同在場，即遽認其與戊○○共同
    參與上開犯行。原判決因而為被告己○○無罪之諭知，並無
    不合。檢察官上訴指被告共犯恐嚇取財罪，為無理由，應予
    駁回。
五、次查被告庚○○固曾受林志遠夫婦之託代為幫忙處理退股事
    宜，惟實際處理退股事宜之受託對象乃戊○○，觀之卷附之
    委託書甚明。又依證人林素貞、乙○○於原審之證詞，均無
    關於被告庚○○有何知悉並參與找人放話恐嚇、開槍脅迫逼
    使乙○○應允退股之具體證述。再參以證人盧博梭於原審所
    證：當初乙○○說他公司遭人開槍而找伊處理，伊就打電話
    聯絡庚○○處理，並有提到槍擊之事，庚○○表示不知情，
    還回答說怎麼會這樣；在服務處協調當日，現場氣氛都沒有
    不愉快或恐嚇情形等語，足徵被告庚○○所辯尚屬有據，堪
    以採信。自難僅因庚○○於協調時單純在場，即逕認其與戊○○有何犯意之聯絡。此外，復查無其他積極證據足資證明
    被告庚○○確有前揭犯行。檢察官上訴指摘被告共犯恐嚇取
    財罪，雖無理由；惟公訴人並非以裁判上一罪關係起訴，原
    判決未為無罪之諭知，尚有未合，應予撤銷改判被告庚○○
    無罪。
參、被告庚○○被訴恐嚇部分：
一、公訴意旨略以：庚○○因不滿甲○○於協調上開洪妙芬退股
    事宜，為仗義執言，及其與戊○○曾向甲○○要求低價購買
    砂石不遂，竟心生不快，93年6月間，庚○○另為人處理車
    禍調解事件，在花蓮縣警察局吉安分局內，偶遇甲○○之友
    人陳東堯，竟以：「甲○○答應之事都沒有做到，3 天內會
    出事」等語，要求陳東堯帶話給甲○○，陳東堯依囑代為轉
    達，因認被告庚○○另行觸犯刑法第305條之恐嚇罪嫌云云
    。
二、公訴人認被告庚○○涉有上開犯行，無非以告訴人甲○○之
    指訴、證人陳東堯之證詞為論據。
三、訊據被告庚○○堅決否認有何恐嚇犯行，辯稱：伊當天是單
    純到警局幫忙他人處理車禍糾紛，才偶然遇到陳東堯，但伊
    沒有說那些恐嚇甲○○的話，也沒有要求陳東堯帶話給甲○○等語。
四、經查證人甲○○於原審固指稱：乙○○的公司發生槍擊事件
    沒多久，伊友人陳東堯問伊有無得罪庚○○，為何庚○○說
    三天就要給伊出事，叫伊趕快向庚○○道歉，伊問陳東堯什
    麼事，陳東堯說我答應砂石要賣人家，事情沒有處理好，庚○○放話說三天後要讓伊出事，陳東堯說是他在警局跟人家
    處理車禍那天碰到庚○○，當時庚○○講的等語。惟於本院
    卻改稱：「陳東堯告訴我，那天庚○○與他喝酒，兩個有吵
    架，吵架的時候，庚○○有說我答應要賣人家砂石的事，沒
    有賣，三天以內我會出事，庚○○就叫陳東堯告訴我。因為
    剛開始陳東堯有跟我講，庚○○跟陳東堯講時口氣不好，而
    且我替乙○○去調解他與林志遠的債務時，庚○○曾經替對
    方站出來罵我，不能站在乙○○那邊，所以我才以為恐嚇的
    事情，是庚○○跟戊○○、己○○他們一夥來恐嚇我的。後
    來我瞭解事情發生的時候，戊○○人在大陸，己○○有叫小
    弟過來，我認為恐嚇的事情與己○○、戊○○有關，應該與
    庚○○沒有關係。可能庚○○要通知我有人要對我不利，所
    以才會請陳東堯轉達」等語。既然甲○○事後瞭解結果，已
    認為恐嚇的事情與被告庚○○無關，且甲○○亦供稱當時伊
    聽到陳東堯轉達時並不會害怕，自難僅憑告訴人甲○○個人
    先前推測之片面指訴，遽認被告庚○○恐嚇之犯行。另證人
    陳東堯於原審所稱：93年6月初伊陪同肇事者到警局自首，
    後來伊碰到庚○○陪死者的家屬到警局，後來講到砂石的事
    情，庚○○就要伊轉告甲○○，三天內要把砂石的事情處理
    好，不然就會出事，伊馬上打電話給甲○○詢問他與庚○○
    到底出了什麼事等語，並未表明甲○○如果未於三天內把砂
    石的事情處理好，就會出什麼事，甲○○於未了解狀況之前
    ，即認定係被告庚○○對其恐嚇，亦有誤會。此外復查無其
    他積極證據足資證明被告有何恐嚇犯行。原審未查，而論處
    被告以恐嚇罪刑，自有未當。被告上訴指摘原判決此部分不
    當，為有理由，應予撤銷改判，而為被告庚○○無罪之諭知
    。
肆、被告丙○○被訴收受贓物部分：
一、公訴意旨略以：丙○○明知乙○○交付戊○○之上開2張支
    票，係屬合法性大有問題之贓物，竟受庚○○之託，於93年
    5月6日，提供其所有在花蓮第二信用合作社之上開帳戶，供
    庚○○存入上開支票，因認丙○○涉有刑法第349條第1項之
    收受贓物罪嫌云云。
二、按犯罪事實應依證據認定之，無證據不得認定犯罪事實。又
    不能證明被告犯罪者，應諭知無罪之判決，刑事訴訟法第15
    4條第2項、第301條第1項分別定有明文。又共同實施犯罪行
    為，為共同正犯之構成要件之一，而所謂共同實施，雖不以
    參與全部犯罪為限，要必分擔實施一部分，始得為共同正犯
    （最高法院46台上字第1304號判例參照）。
三、公訴人認被告丙○○涉有上開犯行，無非以丙○○確有提供
    帳戶予庚○○兌現上開支票，有其支票帳戶之兌現、提領資
    料可稽。
四、訊據被告丙○○堅決否認上開犯行，辯稱：伊與庚○○有生
    意往來，庚○○經常拿客票向伊調現，伊只依循往例單純受
    庚○○之託，幫忙兌現該2張支票，並非故意收受贓物，伊
    不知道上開支票之來源有問題等語。
五、經查被告丙○○雖有提供其所有之帳戶予庚○○使用，供被
    告戊○○兌現自乙○○處收受之前開支票2紙，惟其出借帳
    戶供上開支票兌現後，該等款項均由被告戊○○取走，其自
    身並未獲得任何報酬或利益，此觀之其支票帳戶之提、領款
    紀錄及往來明細資料自明，況民間提供帳戶供他人軋票調現
    之現象亦時有所聞，是其辯稱：因生意往來而單純出借帳戶
    等情，應非子虛。再被告丙○○除提供帳戶收受前開支票外
    ，並無其他參與恐嚇、開槍、協商退股事宜等行為，此業據
    被告庚○○、戊○○一致陳明在卷，且遍觀證人林志遠、洪
    妙芬、乙○○、林素貞、甲○○、盧博梭等人於警詢、偵訊
    及原審審理中之證詞，均無人證述被告丙○○有任何參與強
    制犯行之行為分擔。復查無其他積極證據證明被告丙○○與
    被告戊○○間就上開強制犯行有何犯意聯絡，或確已知悉被
    告戊○○等之上開犯行，自難僅憑其提供帳戶乙節，遽認其
    有收受贓物之犯行。原審因而為丙○○無罪之諭知，並無不
    合。檢察官上訴仍執前詞指摘原判決此部分不當，為無理由
    ，應予駁回。
據上論斷，應依刑事訴訟法第369條第1項前段、第364條、第299
條第1項前段、第300條、第301條第1項前段、第368條，刑法第
28條、第304條第1項、第38條第1項第2款，修正前刑法第47條，
罰金罰鍰提高標準條例第1項前段，判決如主文。
本案經檢察官丁○○到庭執行職務。
中　　華　　民　　國　　96　　年　　1 　　月　　2 　　日
                  刑事庭審判長法  官   謝 志 揚
                              法  官   賴 淳 良
                              法  官   林 慶 煙
以上正本證明與原本無異。
本件不得上訴。
                              書記官   林 明 智
中　　華　　民　　國　　96　　年　　1 　　月　　2 　　日
附錄    本判決論罪科刑法條：
中華民國刑法第304條
（強制罪）
以強暴、脅迫使人行無義務之事或妨害人行使權利者，處3年以
下有期徒刑、拘役或3百元以下罰金。
前項之未遂犯罰之。
